臺灣士林地方法院民事判決　　　　　　 96年度簡上字第135號
上　訴　人　甲○○
被　上訴人　玉山商業銀行股份有限公司
法定代理人　丙○○
訴訟代理人　乙○○
上列當事人間給付票款事件，上訴人對於中華民國96年3 月13日
本院簡易庭96年度湖簡字第49號第一審判決提起上訴，本院於96
年8月14日言詞辯論終結，判決如下：
    主  文
上訴駁回。
第二審訴訟費用新臺幣仟陸佰肆拾伍元由上訴人負擔。
    事實及理由
一、被上訴人起訴主張：伊執有上訴人簽發、訴外人肯達是國際
    有限公司（以下簡稱肯達是公司）背書、票載發票日期分別
    為民國95年6 月30日、95年7 月31日、95年8 月31日、面額
    各新臺幣（以下同）8 萬4,000 元、6 萬5,000 元、7 萬
    8,500 元之支票3 紙（以下簡稱系爭支票）。詎屆期提示均
    不獲兌現，爰依票據關係，訴請被上訴人給付票款22萬
    7,500 元，及自提示日起至清償日止，按週年利率6%計算之
    利息等語。
二、上訴人則以：伊原掛名都都行公司直營之曉詩美髮名店（普
    洛新中店）、普洛美髮店（普洛汐止店）負責人，於合作金
    庫大安分行、陽信銀行成功分行開立甲乙存帳戶供上開2 家
    美髮店營業使用，並配合公司管理作業，印章統一交付都都
    行公司財務部專人保管。然上開2 家美髮店在未告知伊之情
    況下，均已於93年間變更負責人，負責人既已變更，蔡清池
    及其助理洪佩楓理應退還開戶印章及支票，竟仍領票使用，
    其等逾越授權範圍盜用印章簽發系爭支票，屬偽造之票據，
    伊無庸負發票人責任。又被上訴人係經由肯達是公司委任取
    款背書而取得系爭支票，並非執票人，系爭支票存入備償專
    戶，縱令銀行有權取償，亦不表示備償專戶專屬銀行所有，
    不得行使票據權利。且被上訴人對於借款戶提供之客票集中
    於同一群發票人之情形，從未依法審查是否為真實交易，取
    得系爭支票有重大過失，自無從請求伊給付票款等語，資為
    抗辯。
三、原審對於被上訴人之請求，判決上訴人應給付被上訴人22萬
    7,500 元，及各如原判決附表所示提示日起至清償日止，按
    週年利率6%計算之利息。上訴人提起上訴，並聲明：(一)原判
    決廢棄。(二)被上訴人在第一審之訴駁回。被上訴人則聲明：
    駁回上訴。
四、本件經本院依民事訴訟法第271 條之1 準用同法第270 條之
    1 第1 項第3 款規定，整理並協議簡化爭點及不爭執點如下
    （本院96年6 月20日言詞辯論筆錄）：
  (一)兩造不爭執之事實：
    (1)上訴人在合作金庫大安支庫（帳號000000000） 、陽信銀
      行成功分行（帳號000000000） 開立支票存款帳戶並請領
      支票。
    (2)被上訴人執有發票人為上訴人、票載發票日期分別為95年
      6 月30日、95年7 月31日、95年8 月31日、面額各8 萬
      4,000 元、6 萬5,000 元、7 萬8,500 元之支票3 紙，屆
      期提示不獲兌現。
    (3)系爭支票上發票人印文與上開支票存款帳戶印鑑章相符。
    (4)上訴人原掛名都都行公司直營店普洛新中店、普洛汐止店
      負責人。
  (二)兩造爭執要旨：
    (1)系爭支票是否為蔡清池盜用上訴人印章或逾越授權範圍而
      簽發？
    (2)系爭支票是否作為備償之用，被上訴人是否不得行使票據
      權利？
    (3)被上訴人取得系爭支票是否有重大過失？
五、茲就上述爭點，析述本院得心證之理由如下：
  (一)系爭支票非蔡清池盜用印章而簽發，且上訴人不得以系爭支
    票係蔡清池逾越授權範圍而簽發為理由，對抗被上訴人。
    (1)按盜用他人印章為發票行為，即屬票據之偽造。被盜用印
      章者，因非其在票據上簽名為發票行為，自不負發票人之
      責任，此項絕對的抗辯事由，得以對抗一切執票人，最高
      法院51年臺上字第3309號判例闡釋甚明。惟支票為無因證
      券，執票人行使票據上權利，就支票之取得，有無正當原
      因，或有無對價關係，自不負證明之責。又發票人欄之印
      章如為真正，即應推定該支票亦屬真正。申言之，得據以
      判斷該支票係為發票人作成。倘主張其印章係被盜用時，
      則被盜用之事實，按諸舉證責任分配之原則，轉應由為此
      主張者負舉證責任（最高法院70年度臺上字第4339號判決
      參照）。上訴人辯稱：系爭支票係蔡清池盜用印章而偽造
      云云，固據其提出切結書影本為證（見原審卷第20頁至第
      21頁）。惟查，上訴人分別於合作金庫大安支庫、陽信銀
      行成功分行開立上開支票存款帳戶而請領支票，系爭支票
      上發票人印文與上開支票存款帳戶印鑑章相符之事實，為
      兩造所不爭執（見上四(一)之(3)）。而上訴人自承曾同意掛
      名為普洛新中店、汐止店之負責人，將支票、印鑑章交予
      蔡清池及都都行公司財務部人員保管，授權蔡清池簽發支
      票，供作普洛新中店、汐止店營業用途。由是足認，上訴
      人確有授權蔡清池於一定範圍內以其名義簽發支票，則蔡
      清池自非盜用其印章，至為灼然。縱令蔡清池逾越授權範
      圍簽發系爭支票，亦屬上訴人對蔡清池之代理權有所限制
      或撤回之問題，其民事法律關係論述如下(2)所述，雖可能
      涉及刑事偽造有價證券罪嫌，究與完全未經授權而盜用印
      章簽發支票之偽造行為有間。上訴人援引之最高法院51年
      臺上字第3309號判例，其基礎事實係第三人竊取盜用本人
      印章據以偽造本人名義之支票，與本件蔡清池持有上訴人
      之印章，係經上訴人親自交付並授權代為簽發支票者，迥
      然有別，自無援用該判例之餘地。是則，上訴人辯稱系爭
      支票係蔡清池盜用印章而偽造，乃絕對抗辯事由，得對抗
      一切執票人等節，委不足採。
    (2)復按，「代理權之限制及撤回，不得以之對抗善意第三人
      。」民法第107 條前段定有明文。又按，票據係文義證券
      ，在票據簽名者，依票上所載文義負責，票據法第10條第
      1 項規定﹕「無代理權而以代理人名義簽名於票據者，應
      自負票據上之責任」即本此義，同條第2 項所載，越權代
      理與上述無權代理規定於同一條文，當然仍係指代理人簽
      署自己之名義者而言，若本人將名章交與代理人，而代理
      人越權將本人名章蓋於票據者，自無本條之適用。如謂未
      露名之代理人須負票據之責任，必將失去票據之要旨，故
      票據僅蓋本人名義之圖章者，不能依票據法第10條命未露
      名義之代理人負票據之責任。至本人應否負責，應依本條
      以外之其他民事法規法理解決之，例如有票據法第14條，
      民法第107 條情形者，應依各該條之規定處理（最高法51
      年臺上字第1326號判例要旨參照）。要之，如代理人未載
      明為本人代理之旨，逕以本人名義簽發票據，應適用民法
      第107 條之規定，本人不得以代理權之限制對抗善意無過
      失之執票人，而就代理人權限外之部分，自須負票據上之
      責任（最高法院89年度臺上字第901 號判決參照）。承上
      所述，上訴人曾將支票簿及印鑑章交予蔡清池，授權其簽
      發支票供作支付普洛新中店、汐止店之營業用途，而系爭
      支票發票人欄之印文確為上訴人開設支票存款帳戶之原留
      印鑑之事實，為兩造所不爭執。足認上訴人確有授予蔡清
      池代理權以其名義簽發支票，應屬無疑。揆諸前揭法條規
      定及判例意旨，上訴人不得以代理權之限制及撤回對抗善
      意之第三人。
    (3)上訴人雖辯稱：系爭支票領用簽發之際，伊已非普洛新中
      店及汐止店之負責人云云。經查，上訴人原掛名普洛新中
      店、汐止店負責人，上開2 家美髮店已分別變更負責人為
      黃江隆、潘忠翎之事實，固有財政部臺灣省北區國稅局營
      業稅核定稅額繳款書可稽（見原審卷第41頁）。然上訴人
      既曾同意掛名為普洛新中店、汐止店之負責人，將支票、
      印鑑章交予蔡清池及都都行公司財務部人員保管，並授權
      蔡清池簽發支票，且於上開2 家美髮店負責人變更後，未
      將支票及印鑑章取回，此部分充其量僅為上訴人就蔡清池
      之代理權有所限制或日後撤回代理權之問題。上訴人既未
      舉證證明被上訴人明知或因過失而不知上開代理權之限制
      或撤回，而收受系爭支票，自不得以此事由對抗善意之執
      票人，上訴人仍應負票據上責任，洵堪認定。
    (4)至於刑法上之偽造有價證券罪，以無權簽發之人冒用他人
      名義簽發者，即行成立。凡未經授權或逾越授權之範圍，
      而以他人名義擅為簽發支票者，即與未受委任，擅權制作
      無異，均屬無權制作，而無解於偽造有價證券之罪責（最
      高法院75年度臺上字第2619號刑事判決要旨參照）。蓋刑
      法之偽造有價證券罪，旨在處罰無製作權之人不法製作他
      人之有價證券，若逾越所賦予之權限，而以本人名義簽發
      支票，仍屬刑法偽造有價證券罪規範處罰之不法行為，用
      以維護社會共同生活之經濟法律秩序，同時保障執票人與
      本人之個人法益。而民事體系下之票據關係，本於助長票
      據流通之原則，藉由票據輾轉流通於社會公眾，而寓有通
      貨之作用。故尚須兼顧善意第三人之保障，以確保票據之
      流通性、無因性及交易之安全，俾益金融經濟之發展，與
      刑事體系下之偽造有價證券罪立法目的及保障法益非全然
      相同。是以，縱令蔡清池有逾越授權簽發票據之行為，而
      可能涉犯刑事偽造有價證券罪嫌，仍不得謂上訴人於民事
      上無庸負擔票據責任。
  (三)被上訴人係系爭支票執票人，得行使票據上權利。
    (1)按「執票人以委任取款之目的，而為背書時，應於匯票上
      記載之。」票據法第40條第1 項定有明文，且依同法第
      144 條規定，於支票亦準用之。復按，「劃平線支票之執
      票人，如非金融業者，應將該項支票存入其在金融業者之
      帳戶，委託其代為取款。」票據法第139 條第3 項亦規定
      甚明。經查，系爭支票背面蓋有肯達是公司及其負責人蔡
      孟璇之印文，並未載明委託取款之意旨，依前揭法條規定
      ，難認肯達是公司背書時有表明委任取款背書之目的。
    (2)第查，系爭支票背面提示人存款帳號雖載明肯達是公司帳
      戶0000000000000 號（見原審卷第11頁至第12頁），且依
      被上訴人提出印鑑卡（見本院卷第118 頁）、承諾書（見
      本院卷第124 頁），上開帳戶為肯達是公司設於被上訴人
      銀行之備償專戶，以供肯達是公司所提供之票據兌收存入
      ，所收款項作為肯達是公司對被上訴人所負債務之擔保，
      被上訴人並得逕行轉帳抵償結欠之債務。而依上訴人提出
      財政部金融局85年12月4 日臺融局(一)字第85553852號函釋
      意旨略以：金融機構辦理墊付國內票款，通常要求申請人
      開立備償專戶，將來票款收兌後直接存入該備償專戶，此
      時就票據關係而言，銀行係代為提示，支票並未轉讓予銀
      行，若票據到期提示遭退票，銀行原則上無法以票據權利
      人之地位對發票人索賠等語（見本院卷第108 頁）。另上
      訴人提出臺灣金融財務季刊文章略以：在客票融資貸款中
      ，備償專戶之存款為借款人所有，借款人於欲辦理融資之
      票據背書後存入備償專戶，該背書非屬權利移轉背書，而
      係票據法第74條取款背書型態等語（見本院卷第92頁至第
      103 頁）。然上開行政機關函釋及學者文獻，法院不受其
      拘束。且上開論述僅係就銀行將借款人所交付之客票存入
      備償專戶之性質為一般性之解釋，並未排除銀行與借款人
      間以特約約定備償專戶內客票票據權利之歸屬。經查，肯
      達是公司設於被上訴人銀行之備償專戶應收票據明細表載
      明：「上列票據確係由本人提供作為償還借款人對貴行所
      負一切債務之用，可任由貴行處分，絕無異議」（見本院
      卷第43頁至第44頁），並經肯達是公司及其負責人蔡孟璇
      蓋章確認，已足認肯達是公司於系爭支票背書交付被上訴
      人時，確有將系爭支票轉讓予被上訴人之意思，上開背書
      應屬為權利讓與之背書，而非委任取款背書，至為明悉。
      準此，被上訴人主張伊為系爭支票之執票人，得行使票據
      權利乙節，堪予認定。
    (3)又上訴人提出財政部64年10月9 日臺財錢字第20329 號函
      釋略以：支票係支付工具而非信用憑證，故遠期支票應非
      屬銀行法第12條第3 款所規定之擔保等語（見本院卷第18
      頁），係針對借款人提出之應收支票是否屬於銀行法第12
      條第3 款規定之「擔保」所為之闡釋，與被上訴人有無經
      由肯達是公司背書轉讓而取得系爭支票權利無關。上訴人
      依上開行政機關函釋，而辯稱被上訴人非系爭支票執票人
      ，不得行使票據權利云云，不足採信。
    (4)另上訴人辯稱被上訴人應向融資對象及連帶保證人求償云
      云。惟查，被上訴人對於借款人肯達是公司間基於借貸關
      係所生之請求權，與被上訴人與票據發票人間基於票據關
      係所生之請求權，係屬二事。被上訴人自肯達是公司受讓
      票據權利後，雖仍得依消費借貸及保證契約之法律關係，
      向肯達是公司及其連帶保證人請求清償借款，然非謂上訴
      人即因此無庸負票據上責任。至於肯達是公司若清償全部
      或部分借款債務後，該等未兌現之票據或已兌現之票款如
      何抵償或退還？上訴人清償票款後，對於肯達是公司得否
      求償？均屬別一法律關係，上訴人仍不得執是而免除其發
      票人應付票款之責任。
  (四)被上訴人取得系爭支票並無重大過失，得享有票據上之權利
    。
    (1)按「以惡意或重大過失取得票據者，不得享有票據上權利
      。」票據法第14條第1 項固有明文規定。惟票據法第14條
      所謂以惡意或重大過失取得票據者，不得享有票據上之權
      利，係指從無處分權人之手，原始取得票據所有權之情形
      而言（最高法院51年臺上字第2587號判例要旨參照）。經
      查，依上訴人所辯，系爭支票係蔡清池逾越其授權而簽發
      ，經肯達是公司背書轉讓予被上訴人，與上述原始取得之
      情形顯然有間，非票據法第14條規範之範圍，不生被上訴
      人不得享有票據上權利之問題。
    (3)上訴人雖提出銀行公會會員授信準則第12條規定：「週轉
      資金貸款如有徵提授信戶交易之票據作為備償來源者，應
      注意該票據與授信戶經營之業務有無關聯，凡金額較鉅，
      或發票人集中，或屬其關係企業所提供者，應特別注意其
      風險集中情形，審慎辦理」、第18條規定：「辦理授信案
      件，除法令另有規定外，於核貸前應先辦理徵信，未經辦
      理徵信者不應核貸」等語（見本院卷第112 頁）。惟上開
      授信審查準則之目的，係基於金融秩序之維護，要求銀行
      於決定是否授信放款予借款戶及放款額度時，遵守相關準
      則審慎辦理，以降低貸放風險，避免影響銀行體質，非謂
      銀行必須確認借款戶就其交付之支票有無處分權。是以，
      縱令被上訴人未盡授信審查之責，除應承擔其借款債權無
      法受償之不利益外，尚難認其取得系爭支票係出於惡意或
      有重大過失。從而，上訴人辯稱被上訴人取得系爭支票有
      重大過失，依票據法第14條第1 項規定不得享有票據上之
      權利云云，洵無足採。
六、按在票據上簽名者，依票上所載文義負責；發票人應照支票
    文義擔保支票之支付；支票到期不獲付款時，執票人於行使
    或保全支票上權利之行為後，對於背書人、發票人及支票上
    其他債務人，得行使追索權；又執票人向支票債務人行使追
    索權時，得請求自為付款提示日起之利息，如無約定利率者
    ，依年利6 釐計算，票據法第5 條第1 項、第126 條、第85
    條第1 項、第144 條、第133 條分別定有明文。查被上訴人
    執有上訴人名義所簽發，經肯達是公司背書轉讓之系爭支票
    ，屆期提示不獲兌現，縱令系爭支票係蔡清池逾越授權範圍
    所簽發，上訴人亦不得以上開代理權之限制或撤回對抗被上
    訴人，且被上訴人取得票據並無惡意或重大過失，得享有票
    據上之權利等情，俱經認定如前。從而，被上訴人依上開規
    定，訴請上訴人給付22萬7,500 元，及各如原判決附表所示
    提示日起至清償日止，按週年利率6%計算之利息，為有理由
    ，應予准許。原審判決上訴人應如數給付，核無違誤。上訴
    意旨指摘原判決不當，求予廢棄改判，為無理由，應駁回其
    上訴。並依職權確定第二審訴訟費用共計3,645 元應由上訴
    人負擔。
七、本件判決基礎已臻明確，兩造其餘之攻擊防禦方法及訴訟資
    料經本院斟酌後，核與判決不生影響，無逐一論述之必要，
    併予敘明。
八、據上論結，本件上訴為無理由，依民事訴訟法第436 條之1
    第3 項、第449 條第1 項、第78條、第87條第1 項，判決如
    主文。
中    華    民    國    96    年    8     月    31    日
                  民事第二庭  審判長法  官  鍾任賜
                                    法  官  陳梅欽
                                    法  官  陳玉曆
以上正本證明與原本無異。
本件判決不得上訴。
中    華    民    國    96    年    9     月    5     日
                                    書記官  蔡雨呈